【裁判字號】    98,訴,299
【裁判日期】    980825
【裁判案由】    撤銷贈與等
【裁判全文】
臺灣桃園地方法院民事判決               98年度訴字第299號
原      告  京城商業銀行股份有限公司
法定代理人  庚○○
訴訟代理人  甲○○
            丙○○
            乙○○
被      告  戊○○
            丁○○
            己○○
上列當事人間請求撤銷贈與等事件，於民國98年7 月28日言詞辯
論終結，本院判決如下：
    主  文
被告戊○○、丁○○於民國97年10月21日就坐落桃園縣龍潭鄉○○○段32-269地號土地（面積89平方公尺，權利範圍：全部），
及其上同段1188建號之建物（即門牌號碼：桃園縣龍潭鄉○○路
623 巷4 弄18號，權利範圍：全部），以夫妻贈與為原因所為之
債權及物權行為應予撤銷。
被告丁○○應將上開土地及建物於民國97年10月28日以夫妻贈與
為登記原因之所有權移轉登記予以塗銷。
原告其餘之訴駁回。
訴訟費用由被告戊○○、丁○○連帶負擔。
    事  實
甲、原告方面：
一、聲明：除被告己○○與丁○○間於民國97年11月6 日所為之
    抵押權設定登記行為係通謀虛偽意思表示應為無效外，餘如
    主文第1 、2 項所示。
二、陳述：訴外人年禧企業有限公司（下稱年禧公司）於96年9
    月20日邀被告戊○○及訴外人方德華為連帶保證人，簽定綜
    合授信契約暨總約定書及連續保證書，向原告申請短期放款
    週轉金借款新台幣（下同）1,000 萬元，借款期間自96年9
    月20日起至97年9 月20日止，詎年禧公司自97年10月25日起
    即違約未還款，迄今尚欠貸款本金8,777,344 元，原告於97
    年10月31日以桃園成功路郵局第7682號存證信函向債務人催
    討未果。不料，被告戊○○為規避原告對其財產之強制執行
    ，竟於97年10月21日以夫妻贈與為由，將其坐落桃園縣龍潭
    鄉○○○段32-269地號土地（面積89平方公尺，權利範圍：
    全部），及其上同段1188建號之建物（即門牌號碼：桃園縣
    龍潭鄉○○路623 巷4 弄18號，權利範圍：全部；下稱系爭
    不動產）所有權，移轉登記予被告丁○○，並於97年10月28
    日辦妥所有權移轉登記（如附表所示），有害於原告之債權
    ，依民法第244 條第1 項規定，訴請撤銷被告戊○○、丁○○間之所有權移轉行為，被告丁○○應將所有權移轉登記予
    以塗銷。於年禧公司發生逾期繳款之事不到1 個月，被告戊○○除將系爭不動產無償贈與移轉登記予被告丁○○，被告
    丁○○旋於97年11月7 日以其與被告己○○間有消費借貸行
    為，將系爭不動產設定第三順位抵押權予被告己○○，然被
    告戊○○與丁○○為夫妻，與己○○為親姊弟，彼此間為親
    屬關係，對前述移轉所有權及設定抵押權登記行為將損害原
    告之債權不可能不知，足見渠等惡意逃避被追索債務之意圖
    明顯，被告丁○○與己○○通謀虛偽意思表示設定系爭抵押
    權之結果，將使債務人即被告戊○○之財產總值減少，致原
    告之債權有不能受償或難以受償之虞而受有損害。從而，被
    告丁○○與己○○間並無設定系爭抵押權之意思，且無受擔
    保之債權存在，渠等所為抵押權設定登記行為，顯係通謀虛
    偽意思表示，依民法第87條規定，應屬無效，爰起訴請求判
    決如聲明所示。
三、證據：提出借款明細查詢單、綜合授信契約暨總約定書、連
    續保證書、存證信函、土地及建物登記謄本、年禧企業有限
    公司變更登記表、永慶房仲網站之房屋成交行情表、財產歸
    屬資料清單、96年度各類所得資料清單等為證。
乙、被告戊○○、丁○○方面：
一、聲明：駁回原告之訴。
二、陳述：被告丁○○為訴外人禾菌生技有限公司（下稱禾菌公
    司）之負責人，因禾菌公司之營運急需資金週轉，而被告丁○○名下財產之剩餘價值不足以作為借款之擔保，被告戊○○乃將系爭不動產贈與被告丁○○，使其能以不動產提供擔
    保取得借款，即被告戊○○為使被告丁○○可融通資金，才
    將系爭不動產贈與被告丁○○，並無損害原告債權之意思。
    被告戊○○雖為年禧公司股東，負責業務行銷工作，關於年
    禧公司之財務管理皆由訴外人方德華負責，方德華從未提出
    年禧公司相關財務報表給被告戊○○查閱，被告戊○○對年
    禧公司之營運與財務狀況並不明瞭，被告戊○○於97年10月
    21日將系爭不動產贈與被告丁○○時，根本無從預知年禧公
    司將於同年10月25日起違約未清償債務，故被告戊○○、丁○○並無規避原告對其財產之強制執行及損害原告債權之意
    圖。自91年間禾菌公司設立起，被告丁○○為禾菌公司營運
    資金週轉等事宜，陸續向被告己○○借款，加以被告戊○○
    多年來多次向被告己○○借款，扣除已清償部分外，迄今尚
    欠400 餘萬元之債務未清償，被告丁○○為能繼續向被告己○○借貸資金並擔保債務之履行，乃將系爭不動產設定抵押
    權予被告己○○，被告丁○○與己○○間所成立之消費借貸
    及抵押權設定登記行為，並非通謀虛偽意思表示，原告未能
    舉證證明，故原告之主張為無理由。
三、證據：提出禾菌公司變更登記表、存證信函、最高法院86年
    度台上字第3865號民事判決書、禾菌公司活期存款存摺及明
    細資料等為證。
丙、被告己○○方面：
一、聲明：如主文第3 項所示。
二、陳述：被告己○○為家族中之長女，對被告戊○○、丁○○
    2 人一向有經濟上之資助，尤其被告丁○○於禾菌公司設立
    之時亟需資金，被告己○○即出借100 萬元予被告丁○○週
    轉；其後，被告戊○○購屋、裝潢，及禾菌公司添購設備、
    週轉資金等，被告己○○均有借貸金錢予被告戊○○、丁○○。迨至97年10月間，被告丁○○因需求資金，再向被告己○○借款時，為顧及己○○之夫的觀感及保障個人權益，雙
    方結算先前債務總額，扣除已清償部分款項後，尚欠貸款本
    金400 萬元，乃由被告丁○○將自被告戊○○轉得之系爭不
    動產設定抵押權予被告己○○，作為借款之擔保，被告己○○斯時信賴系爭不動產之登記為被告丁○○所有，故設定系
    爭抵押權登記，是原告稱被告己○○與丁○○間之金錢消費
    借貸行為係通謀虛偽意思表示應為無效云云，實屬無據。
三、證據：無。
丁、本院依職權函桃園縣大溪地政事務所（下稱大溪地政事務所
    ）檢送系爭不動產辦理贈與登記及抵押權設定登記之全部資
    料供參考。
    理  由
壹、程序方面：
一、原告訴請撤銷贈與行為及塗銷不動產所有權移轉登記，係因
    不動產而涉訟，系爭不動產坐落桃園縣龍潭鄉，依民事訴訟
    法第10條第2 項及第20條但書規定，本院自有管轄權。
二、原告起訴聲明第3 項請求：「被告己○○與丁○○間就97年
    11月6 日所為之金錢消費借貸行為係通謀虛偽意思表示應為
    無效」，嗣更正如其訴之聲明所示，核與民事訴訟法第256
    條規定無違，應予准許。
三、被告丁○○未於最後言詞辯論期日到場，核無民事訴訟法第
    386 條所列各款情形，依原告聲請，由其一造辯論而為判決
    。
貳、實體方面：
一、兩造不爭執之事項：
  (一)被告戊○○於96年9 月20日簽立綜合授信契約暨總約定書、
    連續保證書，就年禧公司對原告所負各項債務於本金最高限
    額1,000 萬元範圍內負連帶保證責任，年禧公司尚欠原告貸
    款本金8,777,344 元未為清償，原告已於97年10月31日以存
    證信函向被告戊○○催討。
  (二)被告戊○○於97年10月21日以夫妻贈與為由，將系爭不動產
    移轉登記予被告丁○○，於同年10月28日辦理所有權移轉登
    記，有大溪地政事務所以98年3 月30日溪地登字第09800010
    34號函送系爭不動產於97年溪電字第199710號登記申請書及
    土地及建物登記謄本在卷可考（見本院卷第79至93頁）。
  (三)被告丁○○於97年11月7 日將系爭不動產設定400 萬元第三
    順位抵押權予被告己○○，有大溪地政事務所檢送系爭抵押
    權於97年溪電字第207100號登記申請書及土地建物登記謄本
    在卷可考（見本院卷第94至100 頁）。
  (四)被告戊○○為年禧公司之股東，參與年禧公司業務經營多年
    。
二、原告主張被告戊○○於系爭借款未清償前，為避免原告對其
    財產之強制執行，故將系爭不動產無償贈與被告丁○○，被
    告戊○○因此而無資力，該贈與移轉所有權行為有害及原告
    之債權，故應撤銷渠二人間就不動產之贈與移轉行為；被告
    丁○○再設定抵押權予被告己○○之行為，則係通謀虛偽意
    思表示，應屬無效等語，被告則以前詞置辯，是本件應審究
    之爭執點厥為：(一)被告戊○○與丁○○間就系爭不動產所為
    之贈與移轉行為，是否害及原告之債權？原告可否訴請撤銷
    ？(二)被告丁○○與己○○間之抵押權設定登記行為，是否為
    通謀虛偽意思表示而無效？查：
  (一)被告戊○○於97年10月21日將系爭不動產贈與被告丁○○，
    並於同年10月28日辦妥所有權移轉登記，有害及原告之債權
    ，原告得依民法第244 條規定訴請撤銷，併塗銷所有權移轉
    登記：
  1.按債務人所為之無償行為，有害及債權者，債權人得聲請法
    院撤銷之。債權人依第1 項或第2 項之規定撤銷時，得並聲
    請命受益人或轉得人回復原狀。民法第244 條第1 項、第4
    項前段定有明文，即債務人為無償行為時，已有債務存在，
    而有害於債權人之債權者，債權人可依據民法第244 條第1
    項規定行使撤銷權，其所為撤銷之效力及於債務人與受益人
    間之債權與物權行為。（參照最高法院48年度台上字第1750
    號判例要旨）並得直接請求受益人回復原狀。且連帶債務人
    對於債權人應各負全部給付之責，是在債務未受清償前，連
    帶債務人中之1 人所為之詐害行為，債權人自得對之依民法
    第244 條第1 項、第2 項之規定撤銷之；至於主債務人及其
    他連帶債務人有資力與否，在所不問。（見最高法院88年度
    台上字第1302號裁判要旨）又連帶保證人，為民法第273 條
    所稱之連帶債務人，債權人自得直接對之為履行債務之請求
    ，無待贅述。所謂害及債權，乃指債務人之行為，積極的減
    少財產，或消極的增加債務，因而使債權不能獲得清償之情
    形，若債權人之債權，因債務人之行為，致有履行不能或困
    難之情形者，即應認為有損害於債權人之權利，並不以債務
    人因其行為致陷於無資力為限。蓋債務人所有之財產，除對
    於特定債權人設有擔保物權外，應為一切債務之總擔保，倘
    債務人將其財產無故贈與他人，且非用以清償具有優先受償
    權之債務，對普通債權人而言，難謂無損害債權之情事。
  2.原告主張被告戊○○意圖規避原告對其財產之強制執行，於
    97年10月21日將系爭不動產贈與被告丁○○，並於同年10月
    28日辦妥所有權移轉登記，有系爭不動產登記謄本可參，被
    告亦不否認確有上開贈與行為，原告又稱被告戊○○名下已
    無其他財產，故上開贈與行為，有害其債權之實現；而被告
    戊○○於系爭不動產為移轉後，其名下已無其他財產，此經
    被告戊○○到庭自認屬實（見本院98年4 月28日言詞辯論期
    日筆錄第1 頁），則原告稱被告戊○○將系爭不動產無償贈
    與移轉予被告丁○○之行為，有害及原告之債權，自屬可採
    ，依上說明，原告訴請撤銷被告戊○○、丁○○間就系爭不
    動產之贈與行為，與基於贈與行為所為之所有權移轉登記行
    為，並請求被告丁○○塗銷系爭不動產所有權移轉登記（如
    附表所示），即於法有據，應予准許。
  3.雖被告戊○○、丁○○稱因須籌措禾菌公司（負責人為被告
    丁○○）之資金需求，才將系爭不動產移轉與丁○○，做為
    擔保借款債務設定抵押權之用。但查一般抵押物之設定債務
    人，並不以擔保物之所有權人為限，即債務人如有借款之需
    求，僅須提出擔保物供設定抵押權即可，至於該擔保物為何
    人所有，要非所問，縱為第三人之擔保物亦可，因之，縱使
    被告丁○○有貸款之需求，祇需被告戊○○提供系爭不動產
    予被告丁○○之債權人設定抵押，亦可做為貸款之擔保物，
    並無移轉所有權之必要。況被告丁○○隨即將系爭不動產設
    定抵押權予被告戊○○胞姐即被告己○○，被告己○○亦不
    否認與被告戊○○、丁○○間均有金錢債務往來，則無論系
    爭不動產為何人所有，均無礙被告己○○可取得抵押權登記
    。再被告又稱渠等為前開債權及物權行為當時，並不知年禧
    公司將違約不履行清償債務，故無損害原告債權之意圖云云
    ；惟被告戊○○、丁○○均為年禧公司之股東，年禧公司總
    資本額為500 萬元，被告戊○○、丁○○各出資100 萬元，
    占總資本額5 分之2 ，其餘之方德華等3 名股東各出資100
    萬元，有年禧公司之公司變更登記事項表在卷可考（見本院
    卷第67頁），足見被告戊○○、丁○○在年禧公司所持有股
    份不低，衡情對公司之營運與財務狀況應當極為關注，且被
    告戊○○自承任職於年禧公司擔任業務經理，已工作15年等
    語（見本院98年6 月30日言詞辯論筆錄第2 頁），則被告戊○○長期任職年禧公司，又係股東兼任業務經理之要職，豈
    會不知年禧公司營運與財務狀況。再觀之被告戊○○所擔保
    之借款債務，早於96年9 月20日即已存在，其為連帶保證人
    ，屬民法第273 條之連帶債務人，對借款債務有連帶清償之
    責，縱使被告戊○○、丁○○間前述所為之債權及物權行為
    係在年禧公司97年10月25日違約逾期繳款以前所為，且不論
    年禧公司就系爭借款有無償付能力，於該借款債務未獲償付
    前，被告戊○○就其財產所為之處分行為（無論有償或無償
    ），仍究不得有害原告之債權，是被告所為抗辯，均不足採
    。
  (二)被告丁○○於97年11月7 日設定系爭抵押權予被告己○○，
    是否為通謀虛偽意思表示，而應塗銷抵押權登記？
  1.按表意人與相對人通謀而為虛偽意思表示者，其意思表示無
    效。為民法第87條第1 項前段所明定，惟第三人主張表意人
    與相對人通謀而為虛偽意思表示者，則應由該第三人負舉證
    之責。（最高法院48年台上字第29號判例參照），原告主張
    被告丁○○於97年11月7 日以系爭不動產設定抵押權登記予
    被告己○○，係通謀虛偽意思表示而無效，乃以雙方為姑媳
    關係，而推論己○○對於被告戊○○、丁○○間就系爭不動
    產所為之債權及物權行為，有害及原告債權之事實應為知悉
    ，為其依據，但此為被告己○○所否認。查原告僅以被告之
    間有親屬關係，遽認被告丁○○、己○○間設定系爭抵押權
    為通謀虛偽意思表示，此純為臆測之詞，蓋不能僅因契約當
    事人間有特殊親誼關係，即謂抵押權設定係通謀虛偽意思表
    示；此外，原告對被告丁○○、己○○間所為設定系爭抵押
    權登記行為係通謀虛偽意思表示一事，並未舉證以實其說，
    徒以渠等間為親屬關係而認定，要屬率斷，為不可採。
  2.又原告訴請撤銷被告戊○○、丁○○間之就系爭不動產為贈
    與之無償行為，因係撤銷債務人贈與契約及基於贈與契約所
    為之不動產移轉登記之物權行為，贈與之債權行為及移轉所
    有權登記之物權行為一經撤銷，依民法第114 條第1 項規定
    ，視為自始無效，受益人即被告丁○○視為自始未取得權利
    ，因之被告己○○無法自被告丁○○處依法律行為而取得抵
    押權；惟土地法第43條規定，依土地法所為之登記，有絕對
    之效力。所謂絕對效力，係為保護善意第三者因信賴登記而
    設，被告丁○○、己○○堅稱確有金錢使用借貸關係，被告
    己○○並抗辯伊係善意，並不知被告戊○○與原告間有債權
    債務關係存在，而原告對被告己○○為惡意取得抵押權設定
    之事實，並未能舉證證明。另以被告己○○於設定抵押時，
    被告丁○○既已完成系爭不動產所有權移轉登記，被告己○○信賴該土地登記而借款予被告丁○○，並設定系爭抵押權
    ，自應受信賴土地登記之保護，不能單以年禧公司逾期繳款
    不到1 個月之內，接續發生被告戊○○將系爭不動產贈與移
    轉登記予被告丁○○，被告丁○○旋即設定抵押權予被告己○○等情事，即推斷被告己○○為惡意，再參照被告己○○
    係設定第三順位抵押權人，抵押權設定金額400 萬元，將之
    與被告戊○○所負借款債務對照，若渠等有脫產逃避債務而
    虛偽設定抵押權之情形，依一般常情，渠等應是設定高額抵
    押擔保金額，非僅設定上開400 萬元之第三順位抵押權才是
    ；從而，被告己○○取得系爭抵押權設定應屬善意，應受土
    地法第43條規定之保護，故原告主張被告丁○○、己○○間
    所為系爭抵押權設定登記為無效，應予塗銷云云，即無理由
    ，應予駁回。
三、本件被告戊○○與丁○○間就系爭不動產所為之無償贈與及
    所有權移轉登記之行為，既有害於債權人即原告債權，原告
    依民法第244 條規定，聲請本院撤銷贈與及所有權移轉行為
    並塗銷所有權移轉登記（如附表所示），為有理由，應予准
    許。至被告丁○○與己○○間就系爭不動產所為之抵押權設
    定行為，因被告己○○乃屬善意，應受土地法第43條之信賴
    登記的保護，從而原告訴求系爭抵押權設定行為為無效，應
    予塗銷，即為無理由。
四、本件判決之基礎已臻明確，兩造其餘之攻擊防禦方法及舉證
    ，核與判決結果無影響，無庸一一論述，併此敘明。
五、據上論結，本件原告之訴一部為有理由，一部為無理由，依
    民事訴訟法第385 條第1 項前段、第79條、第85條第2 項，
    判決如主文。
中    華    民    國    98    年    8     月    25    日
                  民事第一庭  法  官  潘進柳
以上正本係照原本作成
如對本判決上訴，須於判決送達後20日內向本院提出上訴狀
中    華    民    國    98    年    8     月    27    日
                              書記官  谷貞豫
┌────────────────────────────────────────┐
│附表：                                                          97年度訴字第97號│
├────────────────────────────────────────┤
│一、土地部分：                                                                  │
├─┬──────┬────┬───┬──┬──────┬────┬───────┤
│編│土        地│地    號│面 積 │地目│權利範圍    │所有權人│備          註│
│號│坐        落│        │（㎡）│    │            │        │              │
├─┼──────┼────┼───┼──┼──────┼────┼───────┤
│1 │桃園縣龍潭鄉│32-269  │   89 │建  │全部        │丁○○  │原因發生日期：│
│  │八張犁段    │        │      │    │            │        │97年10月21日。│
│  │            │        │      │    │            │        │登記日期：97年│
│  │            │        │      │    │            │        │10月28日。登記│
│  │            │        │      │    │            │        │原因：夫妻贈與│
├─┴──────┴────┴───┴──┴──────┴────┴───────┤
│二、建物部分：                                                                  │
├─┬────┬──────┬────┬────┬────┬───┬───────┤
│編│建    號│建        物│基地坐落│建物面積│權利範圍│所有權│備          註│
│號│        │門        牌│        │ （㎡） │        │人    │              │
├─┼────┼──────┼────┼────┼────┼───┼───────┤
│1 │桃園縣龍│桃園縣龍潭鄉│桃園縣龍│95.30   │全部    │丁○○│原因發生日期：│
│  │潭鄉○○○○○路623 巷│潭鄉八張│        │        │      │97年10月21日  │
│  │犁段1188│4弄18號     │犁段32-2│        │        │      │登記日期：    │
│  │建號    │            │69地號  │        │        │      │97年10月28日  │
│  │        │            │        │        │        │      │登記原因：夫妻│
│  │        │            │        │        │        │      │贈與          │
└─┴────┴──────┴────┴────┴────┴───┴───────┘


司法院資訊處製作；財團法人民間司法改革基金會備份。
